臺灣臺中地方法院刑事判決　　　　　　　96年度訴字第1076號
公　訴　人　臺灣臺中地方法院檢察署檢察官
被　　　告　甲○○
　　　　　　　　　　（另案
上列被告因違反毒品危害防制條例案件，經檢察官提起公訴（九
十六年度毒偵字第四一三號），本院判決如下：
    主    文
甲○○施用第一級毒品，累犯，處有期徒刑拾月。
    犯罪事實
一、甲○○前曾於民國八十九年間因施用毒品案件，經本院裁定
    送勒戒處所執行觀察、勒戒後，因認有繼續施用毒品之傾向
    ，而經檢察官向本院聲請裁定令入戒治處所施以強制戒治，
    於九十年九月五日執行完畢釋放；其後又於九十二年間因施
    用毒品案件，經本院以九十二年度毒聲字第一一八七號裁定
    送戒治處所執行強制戒治後，於九十三年一月九日因法律修
    正而釋放出所，其所為上開施用毒品部分，並由檢察官提起
    公訴，且經本院於九十二年九月一日，以九十二年度訴字第
    一九四三號判處有期徒刑九月，而於九十二年十月二十七日
    確定，於九十三年十月八日縮刑期滿執行完畢。詎竟不知悔
    悟，復於上開施用毒品犯後五年內，基於施用第一級毒品之
    犯意，於九十五年十月二十日上午五時許，在臺中縣大肚鄉
    ○○路○段某路旁，以將海洛因加水稀釋後置於注射針筒中
    施打身體之方式，施用第一級毒品海洛因一次。嗣於九十五
    年十月二十日上午十二時許，為警在臺中縣大肚鄉○○路○
    段三二巷三四號查獲，復經甲○○同意採集其尿液送驗結果
    呈嗎啡及可待因之陽性反應，始查悉上情。
二、案經臺中縣警察局烏日分局報請臺灣臺中地方法院檢察署檢
    察官偵查起訴。
    理  由
一、上開犯罪事實，業據被告甲○○於本院審理中供承不諱，而
    被告為警查獲後，經警採取被告之尿液送檢驗結果，確呈現
    嗎啡及可待因之陽性反應，此有中山醫學大學附設醫院藥物
    濫用檢測中心確認結果報告及委託檢驗尿液代號與真實姓名
    對照表存卷可稽（附於警詢案卷第十頁、第九頁），且第一
    級毒品海洛因施用入人體後，水解還原成嗎啡，再循嗎啡之
    代謝方式排出體外，業經行政院衛生署藥物食品檢驗局（七
    十三）藥檢壹字第０三０二二一號函說明綦詳；又一般吸食
    或施打煙毒品（或麻醉藥品），八小時內約有百分之八十量
    於尿中排出，二十四小時後剩餘量之百分之九十再排出，七
    十二小時後仍有微量排出，而因人體代謝差異，故於一百二
    十小時內，利用較具公信力之儀器（如氣相層析質譜儀）仍
    可能被檢測出，亦經憲兵司令部八十年五月七日（八０）鑑
    檢字第一七四六號函釋在案，足見被告上開自白，核與事實
    相符，應可採信。再被告前曾因施用毒品案件，經本院裁定
    送勒戒處所執行觀察、勒戒後，因認有繼續施用毒品之傾向
    ，而經檢察官向本院聲請裁定令入戒治處所施以強制戒治，
    於九十年九月五日執行完畢釋放；其後又於九十二年間因施
    用毒品案件，經本院以九十二年度毒聲字第一一八七號裁定
    送戒治處所執行強制戒治後，於九十三年一月九日因法律修
    正而釋放出所，其所為上開施用毒品部分，並由檢察官提起
    公訴，且經本院於九十二年九月一日，以九十二年度訴字第
    一九四三號判處有期徒刑九月，而於九十二年十月二十七日
    確定，於九十三年十月八日縮刑期滿執行完畢，有臺灣高等
    法院被告前案紀錄表在卷可憑，則被告於上開強制戒治後五
    年內，業經法院依法追訴處罰，縱其本次再度施用毒品之時
    間，在上開經強制戒治執行完畢釋放五年以後，已不合於「
    五年後再犯」之規定，且因已於「五年內再犯」，顯見其再
    犯率甚高，原實施強制戒治已無法收其實效，即應依毒品危
    害防制條例第十條之規定處罰（最高法院九十五年度第七次
    刑事庭會議決議）。從而，本案事證明確，被告犯行堪以認
    定，應依法論科。
二、按被告所為，係犯毒品危害防制條例第十條第一項之施用第
    一級毒品罪。其因施用毒品而持有海洛因之低度行為，為其
    施用之高度行為所吸收，不另論罪。被告前曾於九十二年間
    因施用毒品案件，經本院以九十二年度毒聲字第一一八七號
    裁定送戒治處所執行強制戒治後，於九十三年一月九日因法
    律修正而釋放出所，其所為上開施用毒品部分，並由檢察官
    提起公訴，且經本院於九十二年九月一日，以九十二年度訴
    字第一九四三號判處有期徒刑九月，而於九十二年十月二十
    七日確定，於九十三年十月八日縮刑期滿執行完畢，此有臺
    灣臺中地方法院檢察署刑案資料查註紀錄表及臺灣高等法院
    被告前案紀錄表在卷可按，其於受有期徒刑執行完畢後五年
    以內故意再犯本件有期徒刑以上之罪，為累犯，應依刑法第
    四十七條第一項規定加重其刑。爰審酌被告經強制戒治執行
    完畢後，竟仍為本件施用毒品之行為，而施用上開第一級毒
    品係屬自戕之行為，及其犯罪後態度尚稱良好，坦認犯行等
    一切情狀，量處如主文所示之刑。
三、又移送併案意旨（即九十六年度毒偵字第一二九七號部分）
    另以：被告除於上開時、地施用第一級毒品外，自九十五年
    九月底起至九十六年二月十四日止，另有在其位於臺中縣大
    肚鄉○○村○○路六四巷二二號之住處內，施用第一級毒品
    海洛因多次，因認被告此部分亦涉有毒品危害防制條例第十
    條第一項之罪嫌，而與本案具有集合犯之包括一罪關係云云
    。本件檢察官認被告尚涉有於九十六年二月十四日施用第一
    級毒品海洛因犯行，固提出被告之自白及尿液檢驗報告為據
    ，堪認屬實。然按刑法第五十六條連續犯之規定業經修正公
    布刪除，並於九十五年七月一日施行，而依新法對於上開反
    覆實施犯罪模式之對應處置，除合於「接續犯」或「包括一
    罪」之情形外，則僅能依數罪併罰之規定個別處斷。且查：
（一）依最高法院八十六年度臺上字第三二九五號判例意旨，數
      行為於同時同地或密切接近之時地實施，侵害同一之法益
      ，各行為之獨立性極為薄弱，依一般社會健全觀念，在時
      間差距上，難以強行分開，在刑法評價上，以視為數個舉
      動之接續施行，合為包括之一行為予以評價，較為合理，
      方屬接續犯之範疇，足見「接續犯」之成立，係以時、空
      密接性為前提要件，即透過對於同一法益之同種類侵害行
      為繼續不間斷之實行，業已稀釋個別行為之獨立性，致使
      刑法評價時將之視為單一、整體之犯罪行為，以符合社會
      一般人對於行為概念之認知，並與行為人之犯罪目的相互
      結合。
（二）至於學理上「包括一罪」概念中，與施用毒品之犯罪型態
      較有關聯者，應屬「集合犯」之態樣。查刑事法若干犯罪
      行為態樣，本質上原具有反覆、延續實行之特徵，立法時
      既予特別歸類，定為犯罪構成要件之行為要素，則行為人
      基於概括之犯意，在密切接近之一定時、地持續實行之複
      次行為，倘依社會通念，於客觀上認為符合一個反覆、延
      續性之行為觀念者，於刑法評價上，即應僅成立一罪。學
      理上所稱「集合犯」之職業性、營業性或收集性等具有重
      複特質之犯罪均屬之，例如經營、從事業務、收集、販賣
      、製造、散布等行為概念者是（最高法院九十五年度臺上
      字第四六八六號判決意旨參照）。從而，集合犯應係依一
      般社會通念，特定犯罪行為具有反覆實施之特性，立法者
      於制定刑罰法律之初，亦已認知該種行為類型之反覆性，
      而有意藉由法條中客觀構成要件之行為要素，涵括上開具
      有反覆實施特性之數個犯罪行為，仍僅接受一次刑法之評
      價為已足。
（三）本次刑法修正既依據「刑罰公平原則」之考量，刪除有關
      連續犯之規定，並將含有連續犯性質之常業犯一併全數刪
      除（參見刑法修正草案總說明），其立法理由略為：實務
      上之見解對於「同一罪名」之認定過寬，所謂「概括犯意
      」經常可連綿數年之久，「且在採證上多趨於寬鬆」，每
      每在起訴之後，最後事實審判決之前，對繼續犯同一罪名
      之罪者，均適用連續犯之規定論處，不無鼓勵犯罪之嫌，
      亦使國家刑罰權之行使發生不合理之現象等語。雖立法理
      由同時稱：對於竊盜、吸毒（施用毒品）之習慣犯，恐因
      數罪併罰而有量刑過重而產生不合理之現象一節，在實務
      運用上應可參考德、日等國之經驗，委由學界及實務以補
      充解釋之方式，發展接續犯之概念，對於合乎接續犯或包
      括的一罪之情形，認為構成單一之犯罪，以限縮數罪併罰
      之範圍，用以解決上述問題。然則：
    (1)習慣犯與接續犯二者性質有別，且本次修法前接續犯與連
      續犯之概念，均已存在，最高法院判決、判例並已多所闡
      釋二者之區別，向來實務上對於施用毒品行為，均以連續
      犯論處，不認為是接續犯，如何會因修法後刪除連續犯規
      定，即變成屬於接續犯。
    (2)所謂習慣犯，係指犯罪行為人對於犯罪行為具有倚賴性，
      而會反覆實施同一類犯罪之情形，是縱認施用毒品者性格
      上對於吸毒行為具有倚賴性，會反覆實施，而認吸毒犯屬
      於一種習慣犯，且連續犯及常業犯刪除後，習慣犯在論罪
      上應僅能歸屬於集合犯，而屬「集合犯」之一種。然習慣
      犯之用語在犯罪學上及刑事矯治上有其意義，施用毒品行
      為就其施用情狀，依社會一般客觀上之觀察，認論以一罪
      為適當時，固非不可參酌集合犯之法理，只論以包括一罪
      。惟實務運作上，應特加注意者，乃屬「集合犯」之犯罪
      ，並非其所有反覆實行之行為，皆一律認為包括一罪，仍
      須從行為人之主觀犯意，自始係基於概括性，行為之時空
      上具有密切關係，且依社會通念認屬包括之一罪為合理適
      當者，始足當之，否則仍應依實質競合予以併合處罰。準
      此，施用毒品者，每一個滿足該次毒癮之施用毒品行為，
      在時空上既可明顯區隔，自係各自獨立之施用毒品行為。
    (3)再者，刑法功能之一，在對違法犯罪行為，給予相當之刑
      罰制裁，藉由刑罰之威嚇力產生壓制遏阻犯罪之動能，除
      期矯治犯罪行為人之惡性，使得以再社會化，並確保國家
      社會共同生活體之法律秩序。是參酌首揭本次刑法修法理
      由，刑法有關連續犯、常業犯刪除後，原則上應依一行為
      一罪一罰予以併合處罰，且實務上對於接續犯、集合犯等
      實質上一罪關係見解之變更，僅係回歸法律適用原貌而已
      ，目前階段不應過度擴張適用。如將時空上明顯足以區隔
      之滿足該次毒癮之各次施用毒品行為，遽以時間長短解決
      訴訟經濟問題，認均在「集合犯」包括一罪範圍之內，應
      屬違反廢除連續犯之立法意旨，蓋如此認定結果，非但不
      能端正立法意旨所稱：「每每在起訴之後，最後事實審判
      決之前，對繼續犯同一罪名之罪者，均適用連續犯之規定
      論處，不無鼓勵犯罪之嫌，亦使國家刑罰權之行使發生不
      合理之現象」等語之情形（反覆施用毒品，多次為警查獲
      之吸毒者，可透過「不曾間斷施用毒品」之空言自白云云
      ，獲得僅成立一個施用毒品罪之判決），並因連續犯加重
      其刑之規定業已刪除，致使反覆施用毒品之行為人形式上
      甚或實質上可獲得較未廢除連續犯規定前為輕之刑度之判
      決。如此，豈不反而加劇鼓勵犯罪之嫌，使國家刑罰權之
      行使發生更不合理之現象。
（四）另此次立法理由針對吸毒犯行固有提到：「恐因數罪併罰
      而有量刑過重而產生不合理現象之現象一節，在實務運用
      上，應可參考德、日等國之經驗，委由學界及實務以補充
      解釋之方式，發展接續犯之概念，對於合乎接續犯或包括
      的一罪之情形，認為構成單一之犯罪，以限縮數罪併罰之
      範圍，用以解決上述問題。」等語。惟上揭論述，顯然並
      未認以往實務對於施用毒品行為採連續犯而未採接續犯甚
      或集合犯之見解，有何不當，考其上揭用語之目的，應僅
      係提出一種解決「『恐』產生量刑過重現象」之想法供實
      務、學界參考。本次刑法修正既廢除連續犯及常業犯之規
      定，為達罰當其罪，符合罪刑相當原則目的，自不宜以原
      有連續犯或常業犯量刑標準之舊思維，為數罪併罰定執行
      刑之依據，業如前述。且修法前實務上因被告較後或較前
      之施用毒品行為未及為法院審酌，復因二者具有連續犯關
      係而為前案既判力所及，致無法對被告該次施用毒品行為
      予以論罪處罰之不合理現象所在多有，此次修法刪除連續
      犯規定而論以數罪併罰結果，一方面可避免上述不合理現
      象之發生，另方面透過法院嗣後以裁定定其應執行之刑時
      ，得以綜合審酌裁量出一適當之應執行刑，應更能切合此
      次修法用意，並解決修法理由所謂恐因數罪併罰而有量刑
      過重而產生不合理現象之問題。是立法理由提及之恐因數
      罪併罰而有量刑過重而產生不合理之現象，依本院見解，
      應由法院於定其應執行之刑時，基於罰當其罪，符合罪刑
      相當原則目的之考量，予以綜合判斷裁量出一適當之應執
      行之刑，以資調節，而非遽予改變以往實務見解，改論「
      集合犯」，否則，換湯不換藥，難以符合此次修法刪除連
      續犯規定之目的。
（五）綜上所述，立法理由言及之恐因數罪併罰而有量刑過重而
      產生不合理現象，既本可透過法院適當之裁量定出罪刑相
      當之刑期以茲避免、解決。且如將吸毒者在時空上明顯足
      以區隔之主觀上滿足各該次毒癮之各次施用毒品行為，予
      以評價為屬「集合犯」而僅成立一個施用毒品罪，復明顯
      有違本次修正刪除連續犯規定之立法本旨，故本院不採行
      為人係基於包括一罪之集合犯意施用毒品之看法。基此，
      上開移送併案審理部分，除與本案犯罪事實相同即被告於
      九十五年十月二十日上午五時許之施用海洛因部分，本院
      本當予以審究外，其餘部分之犯罪事實既與本案核無集合
      犯之包括一罪關係，自當應退還由檢察官另行處理，附此
      說明。
據上論斷，應依刑事訴訟法第二百九十九條第一項前段，毒品危
害防制條例第十條第一項，刑法第十一條前段、第四十七條第一
項，判決如主文。
中　　華　　民　　國　　96　　年　　5 　　月　　21　　日
                刑事第四庭    審判長法  官  林宜民
                                    法  官  林學晴
                                    法  官  許惠瑜
上為正本係照原本作成
如不服本判決，應於送達後十日內向本院提出上訴狀（須附繕本
），上訴於臺灣高等法院臺中分院。
                                    書記官  陳佳君
中　　華　　民　　國　　96　　年　　5 　　月　　21　　日
附錄法條：
毒品危害防制條例第十條第一項
施用第一級毒品者，處 6 月以上 5 年以下有期徒刑。
